ACORDAO-COMPLETO-2566616

ACÓRDÃO 1232/2023 ATA 3/2023 - PRIMEIRA CÂMARA

VISTOS, relatados e discutidos estes autos de processo de aposentadoria de ex-servidora da Câmara dos Deputados,
ACORDAM os Ministros do Tribunal de Contas da União, reunidos em sessão da Primeira Câmara, diante das razões expostas pelo relator e com fundamento na Constituição Federal, art. 71, III e IX, e na Lei 8.443/1992, arts. 1º, V, e 39, II, em:
9.1. considerar ilegal a concessão de aposentadoria à sra. Luzia Santos Aguiar e negar registro ao respectivo ato;
9.2. dispensar a devolução dos valores indevidamente recebidos, em boa-fé, nos termos do Enunciado 106 da Súmula de Jurisprudência deste Tribunal;
9.3. determinar à Câmara dos Deputados que adote as seguintes providências:
9.3.1. dê ciência do inteiro teor desta deliberação à sra. Luzia Santos Aguiar no prazo de quinze dia e faça juntar o comprovante de notificação a estes autos nos quinze dias subsequentes;
9.3.2. corrija os valores da VPNI decorrente da incorporação de "quintos" dos proventos da servidora, bem assim os da parcela compensatória decorrente da modulação adotada no RE 638.115/CE, de molde a deles excluir os percentuais de reajuste das Leis 12.777/2012 e 13.323/2016;
9.3.3. crie parcela compensatória com os valores decorrentes das exclusões mencionadas no subitem anterior;
9.3.4. promova a absorção das parcelas compensatórias pagas à inativa a partir dos aumentos remuneratórios concedidos posteriormente a 23/10/2020, notadamente aquele de que cuida a Lei 14.528/2023.

Pessoal. Aposentadoria. "Quintos". Reajustamento.

Primeira Câmara

Câmara dos Deputados.

3. Interessados/Responsáveis:
3.1. Interessado: Luzia Santos Aguiar (XXX.465.471-XX).

13.1. Ministros presentes: Jorge Oliveira (na Presidência) e Benjamin Zymler (Relator).
13.2. Ministros-Substitutos convocados: Augusto Sherman Cavalcanti e Weder de Oliveira.

BENJAMIN ZYMLER

Adoto como relatório a instrução da então Secretaria de Fiscalização de Integridade de Atos e Pagamentos de Pessoal e de Benefícios Sociais (Sefip) , acolhida pelo representante do Ministério Público junto ao Tribunal de Contas da União (MPTCU) :
"INTRODUÇÃO
Trata-se de ato inicial de aposentadoria, submetido, para fins de registro, à apreciação do Tribunal de Contas da União (TCU) , de acordo com o art. 71, inciso III, da Constituição Federal.  O ato foi cadastrado e disponibilizado ao TCU por intermédio do Sistema e-Pessoal, na forma do art. 2º e 4º da Instrução Normativa TCU 78/2018.
O ato desse processo pertence às seguintes unidades:
Unidade emissora: Câmara dos Deputados.
Unidade cadastradora:  Câmara dos Deputados.
Subunidade cadastradora: COORDENAÇÃO DE INATIVOS E PENSIONISTAS.
EXAME TÉCNICO
Procedimentos aplicados
Os procedimentos para exame, apreciação e registro de atos de pessoal encontram-se estabelecidos na Instrução Normativa TCU 78/2018 e na Resolução TCU 206/2007. Essas normas dispõem que os atos de pessoal disponibilizados por meio do e-Pessoal devem ser submetidos previamente a críticas automatizadas, com base em parâmetros predefinidos.
As críticas das informações cadastradas na etapa de coleta do ato foram elaboradas e validadas levando-se em conta as peculiaridades de cada ato. Os itens verificados nessa etapa são inerentes a dados cadastrais, fundamentos legais, mapa de tempo, ficha financeira, assim como eventuais ocorrências de acumulação. Trata-se de verificações abrangentes, minuciosas e precisas e sem a necessidade de ação humana e, portanto, menos suscetível a falhas. As críticas aplicadas estão discriminadas no sistema, no Menu e-Pessoal, opção 'Crítica', que podem ser acessadas mediante concessão de perfil específico a servidores do TCU responsáveis pela análise.
Além das críticas automatizadas, há verificação humana adicional no caso de haver alertas do sistema ou informações não formatadas, como esclarecimentos do gestor ou do controle interno.  
As críticas também consideram os registros do Sistema Integrado de Administração de Recursos Humanos (Siape) . O Siape disponibiliza informações atualizadas sobre as parcelas que integram os proventos, diferentemente, portanto, do e-Pessoal, que informa as parcelas no momento do registro do ato. 
Essa confrontação com o Siape fornece uma visão atual e verdadeira da situação, o que permite descaracterizar irregularidades e inconsistências que, embora constantes do e-Pessoal, já foram corrigidas.
As verificações detectadas no ato encontram-se discriminadas na aba de pendências do ato no sistema e-Pessoal, bem como no espelho do ato contemplado por esta instrução.
Exame das Constatações
Ato: 131302/2021 - Inicial - Interessado (a) : LUZIA SANTOS AGUIAR - CPF: XXX.465.471-XX
Parecer do Controle Interno: considerar o ato Legal com esclarecimentos. Justificativa:  Conforme se verifica no detalhamento das funções, em 10/11/1997, a servidora contava 127 dias de exercício de funções não empregado para a incorporação de décimos. Em razão do disposto no art. 5º da Lei 9.624/1998 e na atual jurisprudência do TCU, esse saldo foi considerado tempo residual e computado para a concessão de uma parcela de décimo em 5/3/2001, data em que a servidora completou o quinto ano de exercício de funções. Esse 1/10 da FC-04 incorporado com o cômputo do tempo residual está de acordo com a jurisprudência do TCU e foi mantido na folha de pagamento como Vantagem Pessoal Nominalmente Identificada (código 122) . O outro 1/10 da FC-04 foi transformado em parcela compensatória (código 132) e será pago até ser absorvido por reajustes futuros. Os demais décimos permaneceram inalterados. 
Constatações e análises: 
1.1.1. Há sobreposição entre os períodos de exercício das funções '122-VP/INCORPORADA LEI 9527/97 - PROVENTOS - FC-04 (EXTINTA) - ENCARREGADO' e '132-VP/Inc - Parc Comp - RE 638115/STF - Proventos - FC-04 - Encarregado de Setor (extinta) '.
Justificativa do Gestor de Pessoal: Concessão de vantagem pessoal com base na utilização de tempo residual. Gestor anexou os seguintes documentos: 4964-Documento oficial.
Análise do Controle Interno: Justificativa do gestor esclarece pendência
Análise da Equipe Técnica: Ilegal
Sobreposição de períodos de funções exercidas de 27/8/1986 a 31/12/1986 e de 11/7/2000 a 5/3/2001.
1.1.2. Há sobreposição entre os períodos de exercício das funções '122-VP/INCORPORADA LEI 9527/97 - PROVENTOS - FC-03 (EXTINTA) - Secretário de Gabinete Parlamentar (extinta) ' e '132-VP/Inc - Parc Comp - RE 638115/STF - Proventos - FC-03 - Secretário de Gabinete Parlamentar (extinta) '.
Justificativa do Gestor de Pessoal: Concessão de vantagem pessoal com base na utilização de tempo residual.
Análise do Controle Interno: Justificativa do gestor esclarece pendência
Análise da Equipe Técnica: Ilegal
Foi identificada sobreposição de períodos de exercício das funções FC-3 e FC-4.
1.1.3. Indício encontrado para o servidor/instituidor  LUZIA SANTOS AGUIAR de CPF XXX.465.471-XX - tipo de indício: Valor de VPNI sofreu algum reajuste desde o primeiro pagamento, situação: ENCAMINHADO PARA ESCLARECIMENTO.
Justificativa do Gestor de Pessoal: Não há. Verificação efetuada no âmbito do TCU.
Análise do Controle Interno:  Não há. Verificação efetuada no âmbito do TCU.
Análise da Equipe Técnica: Ilegal
Ao analisar os contracheques mais recentes (disponível para consulta deste Tribunal a partir do mês de março/2017) , identificou-se que a Câmara dos Deputados vem promovendo o reajuste da vantagem de quintos/décimos.
Detectou-se que tais situações vem ocorrendo, no mínimo, desde a edição da Lei 13.323/2016 (que promoveu reajuste na remuneração dos servidores da Câmara dos Deputados) , que assim estabeleceu:
¿Art. 1º A remuneração dos servidores integrantes do Quadro de Pessoal da Câmara dos Deputados fica reajustada nos seguintes percentuais:
I - 5,5% (cinco inteiros e cinco décimos por cento) , a partir de 1º de janeiro de 2016;
II - 5% (cinco por cento) , a partir de 1º de janeiro de 2017, aplicados sobre as remunerações vigentes em 31 de dezembro de 2016;
III - 4,8% (quatro inteiros e oito décimos por cento) , a partir de 1º de janeiro de 2018, aplicados sobre as remunerações vigentes em 31 de dezembro de 2017;
IV - 4,5% (quatro inteiros e cinco décimos por cento) , a partir de 1º de janeiro de 2019, aplicados sobre as remunerações vigentes em 31 de dezembro de 2018¿.
Sabe-se que os quintos/décimos incorporados foram transformados em Vantagem Pessoal Nominalmente Identificada ¿ VPNI pela Lei 9.527/1997 e, posteriormente, pela Medida Provisória 2.225-45/2001, que acresceu à Lei 8.112/1990 o artigo 62-A, e deveriam ser reajustados, nos termos do art. 15, § 1º da referida lei, apenas em razão dos reajustes gerais, salvo expressa previsão legal em contrário:
 (...) 
¿Art. 15. Fica extinta a incorporação da retribuição pelo exercício de função de direção, chefia ou assessoramento, cargo de provimento em comissão ou de Natureza Especial a que se referem os arts. 3º e 10 da Lei nº 8.911, de 11 de julho de 1994.
§ 1º A importância paga em razão da incorporação a que se refere este artigo passa a constituir, a partir de 11 de novembro de 1997, vantagem pessoal nominalmente identificada, sujeita exclusivamente à atualização decorrente da revisão geral da remuneração dos servidores públicos federais¿.
Observa-se, entretanto, que a Lei 13.323/2016 (que reajustou a remuneração dos servidores da Câmara dos Deputados e disciplinou o pagamento das parcelas remuneratórias devidas a esses servidores) , não se caracteriza como uma lei de revisão geral de remuneração dos servidores públicos federais, tal como foram as Leis 10.331/2001 e 10.697/2003.
Vale mencionar que a jurisprudência do STJ é no sentido de que os quintos incorporados até a edição da Lei 9.527/97 devem ser atualizados de acordo com os critérios adotados para a revisão geral da remuneração dos servidores públicos federais. Senão vejamos:
PROCESSUAL CIVIL. EMBARGOS DE DECLARAÇÃO NO AGRAVO INTERNO NO RECURSO ESPECIAL. ENUNCIADO ADMINISTRATIVO Nº 3/STJ. OMISSÕES CONFIGURADAS. INAPLICABILIDADE DO ENTENDIMENTO FIRMADO NO RE Nº 638.115/CE. ATUALIZAÇÃO, ENTRE ABRIL DE 1998 A SETEMBRO DE 2001, DE QUINTOS JÁ INCORPORADOS. VANTAGEM PESSOAL NOMINALMENTE IDENTIFICADA (VPNI) . LEI Nº 9.527/97. CRITÉRIO DE CORREÇÃO. REAJUSTE GERAL DOS SERVIDORES PÚBLICOS FEDERAIS, MESMO APÓS A EDIÇÃO DA MEDIDA PROVISÓRIA Nº 2.225-45/2001. PRECEDENTES. (...) .
 (...) 
3. A jurisprudência desta Corte Superior firmou-se no sentido de que os quintos incorporados até a edição da Lei nº 9.527/97 devem ser atualizados de acordo com os critérios adotados para a revisão geral da remuneração dos servidores públicos federais, pois desde então ostentam natureza de vantagem pessoal nominalmente identificada (VPNI) . Ainda que a Medida Provisória nº 2.225-45/2001 tenha restabelecido o direito à incorporação de quintos entre abril de 1998 e setembro de 2001 - entendimento hoje superado pelo Supremo Tribunal Federal no julgamento do RE nº 638.115/CE -, referido ato normativo não revogou a Lei nº 9.527/97 e nem modificou o critério de atualização dos quintos já incorporados e transformados em vantagem pessoal nominalmente identificada. Precedentes. (destaque acrescido) 
 (EDcl no AgInt no RECURSO ESPECIAL Nº 1.516.357 - RS. Relator: Min. Mauro Campbell Marques, julgado em 21/6/2018) 
Diante disso, como a irregularidade foi detectada no ato, cabe ilegalidade nesse sentido, assim como determinação à Câmara dos Deputados que retifique os valores percebidos a título de incorporação de quintos/décimos do (a) servidor (a) , para os valores anteriores à vigência da Lei 13.323/2016.
1.1.4. Houve o registro de pelo menos uma rubrica com 'Denominação para análise pelo TCU = Vantagem de caráter pessoal (132 - VP/Inc - Parc Comp - RE 638115/STF - Proventos (Vantagem de caráter pessoal - Parcela Compensatória (quintos/décimos) ) - R$ 293,71) .
Justificativa do Gestor de Pessoal: Não há. Verificação efetuada no âmbito do TCU.
Análise do Controle Interno:  Não há. Verificação efetuada no âmbito do TCU.
Análise da Equipe Técnica: Ilegal
A despeito de o gestor ter criado a parcela compensatória, a concessão é ilegal pelo fato de que tal vantagem decorre de incorporação de quintos proveniente do exercício de função entre 1998 e 2001, situação considerada irregular pelo STF.
1.1.5. Houve o registro de pelo menos uma rubrica com 'Denominação para análise pelo TCU = Vantagem de caráter pessoal (122 - VP/INCORPORADA LEI 9527/97 - PROVENTOS (Vantagem de caráter pessoal - Incorporação de quintos/décimos de função) - R$ 2.126,17) .
Justificativa do Gestor de Pessoal: Não há. Verificação efetuada no âmbito do TCU.
Análise do Controle Interno:  Não há. Verificação efetuada no âmbito do TCU.
Análise da Equipe Técnica: Ilegal
Considerando que há sobreposição de períodos de exercício de FC-3 e de FC-4, o servidor deveria receber R$ 1.832,46, uma vez que já recebe percebe parcela compensatória no valor de R$ 293,71.
O quadro resumo de ocorrências e, quando for o caso, o detalhamento da norma legal e da jurisprudência para as inconsistências acima elencadas encontra-se no anexo II dessa instrução. 
Encaminhamento do ato: 
Considerar ILEGAL e recusar registro do ato de Aposentadoria 131302/2021 - Inicial de LUZIA SANTOS AGUIAR do quadro de pessoal do órgão/entidade Câmara dos Deputados, com base nos arts. 71, inciso III, da Constituição Federal, 1º, inciso V, e 39, inciso II, da Lei 8.443/1992 e 260, § 1º, do Regimento Interno.
Para o ato de Aposentadoria de LUZIA SANTOS AGUIAR, determinar à Câmara dos Deputados que retifique os valores percebidos a título de incorporação de quintos/décimos do (a) servidor (a) , para os valores anteriores à vigência da Lei 13.323/2016. 
Com fulcro no art. 262, caput, do Regimento Interno deste Tribunal, determinar ao órgão/entidade Câmara dos Deputados que: 
emita novo ato, livre da irregularidade ora apontada, em substituição  ao ato de Aposentadoria de LUZIA SANTOS AGUIAR, submetendo-o à nova apreciação por este Tribunal, na forma do artigo 260, caput, também do Regimento.
dispense a devolução dos valores indevidamente recebidos de boa-fé até a data da ciência do órgão/entidade Câmara dos Deputados, do acórdão que vier a ser proferido, com base no Enunciado 106 da Súmula da Jurisprudência do TCU.
dê ciência, no prazo de quinze dias, contados da notificação, do inteiro teor desta deliberação (a) o interessado (a) , alertando-o (a) de que o efeito suspensivo proveniente da interposição de eventuais recursos junto ao TCU não o (a) exime da devolução dos valores percebidos indevidamente, caso o recurso não seja provido.
informe o teor do acórdão que vier a ser prolatado, encaminhando ao TCU, no prazo de trinta dias, comprovante da data de ciência pelo (a) interessado (a) , nos termos do art. 4º, § 3º, da Resolução TCU 170/2004.
faça cessar todo e qualquer pagamento relativo ao ato impugnado de LUZIA SANTOS AGUIAR, no prazo máximo de quinze dias, contados da ciência da decisão deste Tribunal, sob pena de ressarcimento das quantias pagas após essa data pelo responsável.
CONCLUSÃO
A abrangência e a profundidade das verificações levadas a efeito fundamentam convicção de que o ato 131302/2021 pode ser apreciado pela ilegalidade, em razão das irregularidades apontadas no item Exame das Constatações desta instrução, que representam afronta à legislação e à jurisprudência de referência
PROPOSTA DE ENCAMINHAMENTO
Ante o exposto, com fundamento no art. 71, inciso III, da Constituição Federal, no art. 1º, inciso V, e art. 39, incisos I e II, da Lei 8.443/1992, no art. 260 do Regimento Interno do Tribunal de Contas da União, propõe-se: 
Considerar ILEGAL e recusar registro do ato de Aposentadoria 131302/2021 - Inicial de LUZIA SANTOS AGUIAR do quadro de pessoal do órgão/entidade Câmara dos Deputados, com base nos arts. 71, inciso III, da Constituição Federal, 1º, inciso V, e 39, inciso II, da Lei 8.443/1992 e 260, § 1º, do Regimento Interno.
Para o ato de Aposentadoria de LUZIA SANTOS AGUIAR, determinar à Câmara dos Deputados que retifique os valores percebidos a título de incorporação de quintos/décimos do (a) servidor (a) , para os valores anteriores à vigência da Lei 13.323/2016.
Com fulcro no art. 262, caput, do Regimento Interno deste Tribunal, determinar ao órgão/entidade Câmara dos Deputados que: 
emita novo ato, livre da irregularidade ora apontada, em substituição  ao ato de Aposentadoria de LUZIA SANTOS AGUIAR, submetendo-o à nova apreciação por este Tribunal, na forma do artigo 260, caput, também do Regimento.
dispense a devolução dos valores indevidamente recebidos de boa-fé até a data da ciência do órgão/entidade Câmara dos Deputados, do acórdão que vier a ser proferido, com base no Enunciado 106 da Súmula da Jurisprudência do TCU.
informe o teor do acórdão que vier a ser prolatado, encaminhando ao TCU, no prazo de trinta dias, comprovante da data de ciência pelo (a) interessado (a) , nos termos do art. 4º, § 3º, da Resolução TCU 170/2004.
dê ciência, no prazo de quinze dias, contados da notificação, do inteiro teor desta deliberação (a) o interessado (a) , alertando-o (a) de que o efeito suspensivo proveniente da interposição de eventuais recursos junto ao TCU não o (a) exime da devolução dos valores percebidos indevidamente, caso o recurso não seja provido.
faça cessar todo e qualquer pagamento relativo ao ato impugnado de LUZIA SANTOS AGUIAR, no prazo máximo de quinze dias, contados da ciência da decisão deste Tribunal, sob pena de ressarcimento das quantias pagas após essa data pelo responsável."
É o relatório.

não há.

Procurador Rodrigo Medeiros de Lima.

PESSOAL. APOSENTADORIA. ATO EDITADO EM CUMPRIMENTO A DELIBERAÇÃO DESTE TRIBUNAL, PARA CRIAÇÃO DE PARCELA COMPENSATÓRIA DECORRENTE DA INCORPORAÇÃO DE "QUINTOS" POSTERIORMENTE A 8/4/1998. REAJUSTAMENTO INDEVIDO DA VANTAGEM INCORPORADA. ACÓRDÃO 2.718/2022-PLENÁRIO. INTELIGÊNCIA. ILEGALIDADE E NEGATIVA DE REGISTRO. ENUNCIADO 106. DETERMINAÇÃO PARA CRIAÇÃO DE NOVA PARCELA COMPENSATÓRIA, A SER ABSORVIDA. LEI 14.528/2023.

APOSENTADORIA (APOS)

Unidade de Auditoria Especializada em Pessoal (AudPessoal).

Examina-se ato de concessão de aposentadoria da Câmara dos Deputados à sra. Luzia Santos Aguiar, ex-ocupante do cargo de Técnico Legislativo, com vigência a contar de 30/12/2019.
2. De mencionar que a interessada já teve seu ato de concessão inicial apreciado pela ilegalidade por meio do Acórdão 10214/2021-TCU-Segunda Câmara, da relatoria do Ministro Aroldo Cedraz.
3. Naquela ocasião, a concessão foi considerada irregular em virtude da incorporação da fração de 1/5 de FC-4 após o advento da Lei 9.624/1998. 
4. Foi, então, expedida determinação para que o órgão transformasse essa incorporação irregular (vide RE 638.115/CE)  em parcela compensatória, a ser posteriormente absorvida pelos reajustes gerais e reestruturações remuneratórias, bem assim para que o órgão emitisse novo ato concessório.
5. Nesta oportunidade, aprecia-se o ato emitido em cumprimento à deliberação mencionada.
6. Os pareceres constantes dos autos foram pela negativa de registro do ato de aposentadoria da sra. Luzia Santos Aguiar em razão do reajuste indevido dos "quintos", pagos sob a forma de vantagem pessoal nominalmente identificada (VPNI) . Isso porque o órgão de origem fez incidir sobre a parcela o percentual de reajuste remuneratório concedido especificamente aos servidores daquele órgão pela Lei 13.323/2016, ao passo que a legislação (art. 15 da Lei 9.527/1997 e art. 62-A da Lei 8.112/1990) estabelece que a rubrica está sujeita exclusivamente à revisão geral da remuneração dos servidores públicos federais.
7. A unidade técnica também apontou sobreposição no tempo utilizado para incorporação de função relativamente aos períodos de 27/8/1986 a 31/12/1986 e de 11/7/2000 a 5/3/2001.
8. Em conclusão, a então Sefip propôs a expedição de determinação para que o órgão fizesse cessar os pagamentos com base no ato ora em exame.
9. Diversamente do que apontou a unidade técnica no exame suscinto da crítica automática, não existe sobreposição ou, como seria mais correto dizer, dupla contagem do período de exercício de função. Os períodos de 27/8/1986 a 31/12/1986 e de 11/7/2000 a 5/3/2001 aparecem duas vezes no formulário porque o órgão de origem, de forma acertada, transformou o parcela de "quinto" incorporada após 8/4/1998 em 2 parcelas de décimos. Uma, legitimamente incorporada com base no art. 5º da Lei 9.624/1998 - mediante a utilização de tempo residual existente em 10/11/1997 para a incorporação da "próxima parcela de décimo", à luz das disposições legais:
"Art. 5º Fica resguardado o direito à percepção dos décimos já incorporados, bem como o cômputo do tempo de serviço residual para a concessão da próxima parcela, até 10 de novembro de 1997, observando-se o prazo exigido para a concessão da primeira fração estabelecido pela legislação vigente à época."
10. A outra parcela de décimo refere-se ao excesso de incorporação, sem amparo legal e que, portanto, deve ser objeto de absorção, na linha da modulação que vem sendo adotada para as incorporações posteriores a 8/4/1998 que não guardem relação com o art. 5º da Lei 9.624/1998.
11. Quanto ao reajustamento indevido das rubricas oriundas dos "quintos", assiste razão ao parecer da unidade técnica.  
12. Tenho verificado, em diversos processos, que a tanto a Câmara dos Deputados quanto o Senado Federal vêm corrigindo indevidamente as parcelas oriundas da incorporação de "quintos", mediante a aplicação de percentuais de aumento remuneratório concedidos especificamente a seus servidores, em contrariedade ao § 1º do art. 15 da Lei 9.527/1997 e ao art. 62-A da Lei 8.112/1990, introduzido pela Medida Provisória 2.225-45/2001.
13. Sendo a vantagem de natureza estatutária, criada e extinta por leis de iniciativa do Presidente da República, deve seguir os critérios de reajuste estabelecidos na legislação de regência, como já me manifestei no voto que fundamentou o Acórdão 4492/2022-TCU-Primeira Câmara, que transcrevo parcialmente:
"2. Os pareceres da Sefip e do MPTCU foram pela ilegalidade e negativa de registro dos respectivos atos, em virtude da atualização indevida da vantagem dos 'quintos', em afronta ao art. 15 da Lei 9.527/1997, que estabeleceu:
'Art. 15. Fica extinta a incorporação da retribuição pelo exercício de função de direção, chefia ou assessoramento, cargo de provimento em comissão ou de Natureza Especial a que se referem os arts. 3º e 10 da Lei nº 8.911, de 11 de julho de 1994.
§ 1º A importância paga em razão da incorporação a que se refere este artigo passa a constituir, a partir de 11 de novembro de 1997, vantagem pessoal nominalmente identificada, sujeita exclusivamente à atualização decorrente da revisão geral da remuneração dos servidores públicos federais.
[...]'
3. Assiste razão aos pareceres. Essa matéria tem sido objeto de inúmeras deliberações deste colegiado, motivo pelo qual peço vênias para reproduzir, em parte, o voto que fundamentou o Acórdão 2286/2022-TCU-Primeira Câmara (de minha relatoria) :
'14. Não fosse isso, ainda sobre os 'quintos' incorporados, verifico, por meio de consulta realizada aos sistemas informatizados disponibilizados a este Tribunal, que a rubrica paga ao servidor inativo vem sofrendo majoração desde a sua inativação.
15. ra, a Lei 9.527/1997, em seu art. 15, já havia transformado a vantagem dos 'quintos' em VPNI, atualizada exclusivamente em virtude das revisões gerais da remuneração dos servidores federais (grifos acrescidos) :
'Art. 15. Fica extinta a incorporação da retribuição pelo exercício de função de direção, chefia ou assessoramento, cargo de provimento em comissão ou de Natureza Especial a que se referem os arts. 3º e 10 da Lei nº 8.911, de 11 de julho de 1994.
§ 1º A importância paga em razão da incorporação a que se refere este artigo passa a constituir, a partir de 11 de novembro de 1997, vantagem pessoal nominalmente identificada, sujeita exclusivamente à atualização decorrente da revisão geral da remuneração dos servidores públicos federais.'
16. Não se deve olvidar que poucas e de pequena monta foram as revisões gerais de remuneração do funcionalismo federal concedidas desde a transformação dos 'quintos' em vantagem pessoal pela Lei 9.527/1997. Cito, por exemplo, as Leis 10.331/2001 e 10.697/2003, as quais concederam aumentos de 3,5% e 1%, respectivamente.
17. Nesse sentido, percebe-se claramente que o órgão jurisdicionado tem aplicado os percentuais autorizados de reajuste da remuneração de seus servidores em planos de carreira específicos para atualizar a dita vantagem pessoal, em contrariedade ao disposto na Lei 9.527/1997, aplicável a todos os servidores públicos federais.
18. Ainda que os 'quintos' integrem a remuneração do cargo efetivo, na qualidade de vantagem pessoal, estes não poderiam ser alcançados por reajustes dados exclusivamente à categoria, em planos de carreira específicos, uma vez que se trata de vantagem disciplinada especificamente no Regime Jurídico Único (art. 62 da Lei 8.112/1990, posteriormente tratado nas Leis 8.911/1994 e 9.527/1997) , aplicável a todos os servidores federais, cuja alteração somente pode ser feita por lei de iniciativa do Chefe do Poder Executivo.
19. Nessas circunstâncias, entendo que a negativa de registro do ato em análise não deve estar assentada apenas na forma como os 'quintos' foram incorporados, mas também nos reajustes promovidos indevidamente na referida parcela, já que, nos termos da lei, ela foi convertida em VPNI e só poderia ser reajustada pelas leis que trataram de revisão geral de remuneração de iniciativa exclusiva do Chefe do Poder Executivo, nos termos da Constituição Federal.'
4. Aparentemente, a administração do Senado Federal fez incidir sobre a rubrica alusiva aos 'quintos' (transformada em vantagem pessoal nominalmente identificada - VPNI) , de natureza estatuária, os aumentos remuneratórios concedidos aos servidores daquela casa pelas Leis 13.302/2016, 12.779/2012, 12.300/2010 e 11.170/2005, em violação à previsão contida no art. 15 da Lei 9.527/1997."
14. No caso dos servidores da Câmara dos Deputados, a VPNI oriunda dos "quintos" foi reajustada indevidamente pelas Leis 13.323/2016, 12.777/2012 e 11.169/2005, pelo menos. 
15. Recentemente, a matéria - reajustamento da VPNI oriunda de "quintos" por leis específicas da categoria do servidor - foi objeto de deliberação no Acórdão 2718/2022-TCU-Plenário, da relatoria do Ministro Antônio Anastasia, nos seguintes termos:
"8. A proposta que trago a este Plenário confere à matéria - em respeito à segurança jurídica -o mesmo tratamento dado pelo Supremo Tribunal Federal no julgamento dos embargos incidentes na Ação Direta de Inconstitucionalidade ADI 3.538/RS, que considerou inconstitucional, por vício de iniciativa, lei estadual proposta pelo Poder Judiciário do Rio Grande do Sul que concedera "revisão anual salarial" aos servidores daquele poder. A impugnação ocorreu com fundamento no art. 37, inciso X, c/c art. 61, §1º, inciso II, alínea "a", da Constituição da República, segundo os quais, a lei concessiva de "revisão geral anual" remuneratória de servidores é de iniciativa privativa do Chefe do Poder Executivo.
9. No mencionado aresto, o E. STF, alinhado à fórmula de modulação adotada em outros julgados igualmente relativos à impugnação de verbas remuneratórias de servidores (ADI 3.840/RR, relator: Ministro Gilmar Mendes, DJe 17/6/2020; ADI 3.782, idem, DJe 17/6/2020; RE 638.115/CE, idem, DJe 8/5/2020) , decidiu "modular os efeitos da decisão (...) , de modo a garantir que os servidores tenham o pagamento do valor correspondente ao reajuste mantido até sua absorção integral por quaisquer reajustes futuros concedidos a eles." Em outras palavras, o Supremo decidiu manter o pagamento do valor correspondente ao reajuste, até sua absorção por quaisquer reajustes futuros.
10. Ao transpor, para o caso vertente, a modulação adotada pelo Pretório Excelso em casos da espécie, considero aplicável a data de publicação do primeiro precedente desta Corte de Contas que assinalou a irregularidade em comento, o Acórdão 11833/2020-TCU-Primeira Câmara, ocorrida em 23/10/2020. 
11. Ressalto que, até o advento dessa decisão paradigma, prevalecia, em nossa jurisprudência, a tese firmada no Acórdão 2888/2008-TCU-Plenário (relator: Ministro Ubiratan Aguiar) , reafirmada, em grau de recurso, no Acórdão 262/2011-TCU-Plenário (relator: Ministro Valmir Campelo) , pela legalidade dos reajustes de VPNI mediante leis de reajuste remuneratório propostas pelo Senado e pela Câmara dos Deputados.
12. No Acórdão 2888/2008-TCU-Plenário, este Tribunal, em decisão unânime, considerou improcedente representação formulada pelo Ministério Público de Contas, a questionar "a legalidade da aplicação dos percentuais previstos nas Leis 11.169/2005, 11.170/2005 e 11.383/2006 às parcelas recebidas pelos servidores da Câmara dos Deputados, do Senado Federal e deste Tribunal a título de VPNI". O autor da representação sustentava o mesmo argumento posteriormente acolhido, em 2020, a partir do 11.833/2020-Primeira Câmara. No Acórdão 262/2011-TCU-Plenário, o Tribunal negou provimento ao pedido de reexame interposto contra a deliberação antecedente, pelo Parquet especializado, ratificando a tese pela legalidade dos reajustes.
13. Assim, ao aplicar os índices de reajuste previstos na Lei 13.302/2016 sobre as VPNI decorrentes de quintos/décimos de funções comissionadas, o Senado Federal agiu fiado na jurisprudência desta Corte de Contas assentada à época, alterada apenas em 2020."
16. Por conseguinte, foi expedido o seguinte comando:
"9.3. determinar ao Senado Federal que:
9.3.1. nos termos do art. 262, caput, do Regimento Interno deste Tribunal, e em conformidade a jurisprudência do Supremo Tribunal Federal (ADI 3.538/RS, ADI 3.840/RR, ADI 3.782/RJ, RE 638.115/CE e outros) , providencie o destaque do valor correspondente aos reajustes incidentes sobre a VPNI derivada de quintos/décimos de funções comissionadas, desde a vigência da Lei 13.302/2016, no prazo 15 (quinze) dias contados da ciência, sujeitando-o à absorção por quaisquer reajustes remuneratórios posteriores a 23/10/2020, data de publicação do Acórdão 11833/2020-TCU-Primeira Câmara".
17. De mencionar, contudo, que o voto condutor do Acórdão 2718/2022-TCU-Plenário não identificou o reajustamento dos "quintos" fundamentado na Lei 12.779/2012 (direcionada aos servidores do Senado Federal) , que é posterior aos Acórdão 2888/2008-TCU-Plenário (relator Ministro Ubiratan Aguiar) e 262/2011-Plenário (relator Ministro Valmir Campelo) . 
18. Assim, mantida a lógica da modulação adotada pelo leading case relatado pelo Ministro Antônio Anastasia no Plenário, é de se determinar a absorção dos reajustes irregulares aplicados à vantagem dos "quintos" da servidora a partir do advento da Lei 12.777/2012.
19. Procedimento semelhante vem sendo adotado pela Segunda Câmara, como revela o sumário do Acórdão 304/2023, da relatoria do Ministro Vital do Rêgo:
"APOSENTADORIA. REAJUSTE IRREGULAR DE PARCELA DECORRENTE DA INCORPORAÇÃO DE QUINTOS COM BASE NAS LEIS 12.779/2012 E 13.302/2016, ESPECÍFICO PARA OS SERVIDORES DO SENADO, MAS CONSIDERADO INDEVIDAMENTE PELO ÓRGÃO COMO REAJUSTE GERAL. DETERMINAÇÃO PARA DESTAQUE, NA VPNI DERIVADA DE QUINTOS/DÉCIMOS DE FUNÇÕES COMISSIONADAS, DO VALOR CORRESPONDENTE AOS ÍNDICES CONCEDIDOS PELAS LEIS 12.779/2012 E 13.302/2016, FICANDO TAL PARCELA SUJEITA À ABSORÇÃO POR QUAISQUER REAJUSTES REMUNERATÓRIOS POSTERIORES A 23/10/2020. [...]"
20. Dessarte, acolho os pareceres, sem prejuízo de propor também a absorção dos valores decorrentes do reajuste decorrente da Leis 12.777/2012 e 13.323/2016. 
21. Por fim, registro a edição da Lei 14.528/2023, que concedeu aumento remuneratório aos servidores daquela casa legislativa, o que impõe a absorção das parcelas compensatórias resultantes da incorporação de "quintos" após 8/4/1998 e do reajustamento indevido dessa vantagem.
Diante do exposto, VOTO por que o Tribunal adote a deliberação que ora submeto a este colegiado.
TCU, Sala das Sessões, em 28 de fevereiro de 2023.
BENJAMIN ZYMLER 
Relator